最高法院民事判決　　　　　　　　　　　　　　　八十六年度台上字第三○五二號
　　上　訴　人　甲○○
　　被 上訴 人　乙○○
右當事人間租佃爭議事件，上訴人對於中華民國八十五年十月十四日臺灣高等法院第
二審判決（八十四年度上字第九六九號），提起上訴，本院判決如左：
    主  文
原判決廢棄，發回臺灣高等法院。
    理  由
本件被上訴人主張：系爭座落宜蘭縣羅東鎮○○段二六○號、二六二號、二七一號、
二七二號、二七五號、三四四號、三四五號、三四六號、三四七號等九筆土地係伊所
有，出租與上訴人耕作，訂有三七五耕地租約，其中二七五號土地如第一審判決附圖
所示Ｉ及Ｊ部分，上訴人未自任耕作，且廢耕多年，依耕地三七五減租條例第十六條
之規定，系爭三七五耕地租約應屬無效。前開土地因上訴人繼續一年以上未自任耕作
，伊並已另依同條例第十七條規定，向上訴人為終止租約之意思表示等情，求為確認
兩造間就系爭土地之耕地三七五租佃關係不存在，及命上訴人協同向主管機關辦理系
爭土地租約終止之登記，並交還土地之判決。
上訴人則以：伊並無不自任耕作或繼續一年以上不為耕作情事，前開二七五號土地如
第一審判決附圖所示Ｉ部分係屬農舍，Ｊ部分則種植芋頭及茭白筍，均無不為耕作情
形等語，資為抗辯。
原審將第一審駁回被上訴人之訴之判決廢棄，改判如其聲明，無非以：第一審法院於
八十四年三月三十一日勘驗現場時，系爭二七五號土地上雖種植芋頭及茭白筍，惟該
土地已廢耕多年之事實，業經證人楊炳輝、李德明、張智維、陳南芳結證在卷。證人
林錫祈、游木川、林後傳等人雖證稱上開土地種有芋頭及茭白筍等語，惟渠等均係在
八十三年三月三十一日始至現場，所見應係上訴人嗣後耕作之情形，不足證明之前無
廢耕情事。至證人林添壽雖證稱前開土地始終種有芋頭及茭白筍云云，惟其一人之證
言與證人楊炳輝等四人之證言相齟齬，且查無其他佐證，應認楊炳輝等人之證言為可
採。再參之系爭土地上所植五棵樹木均高逾二層樓，則栽植應不只一年，且所占面積
甚廣，足證被上訴人主張上訴人廢耕土地多年一節為真實。按承租人非因不可抗力繼
續一年以上不為耕作者，依耕地三七五減租條例第十七條第四款規定，出租人得終止
租約，且不問承租人不為耕作之承租土地為一部或全部，出租人均得終止租約，收回
全部耕地。被上訴人已於八十三年三月十一日向上訴人為終止租約之意思表示，有存
證信函可證，上訴人承租之耕地雖僅二七五號土地有不為耕作之情形，亦應認全部耕
地之租賃關係均已終止。從而被上訴人訴請確認兩造間就系爭土地之耕地三七五租佃
關係不存在，請求上訴人協同向主管機關辦理租約終止登記及交還土地，為有理由，
應予准許等詞，為其判斷之基礎。
按法院依調查證據之結果，雖得依自由心證，判斷事實之真偽，但其所為之判斷如與
經驗法則不符時，即屬於法有違。查證人楊炳輝、李德明、張智維、陳南芳雖證稱系
爭二七五號土地草很多，或稱長蘆葦等語，惟併稱「被上訴人所提照片是我所拍，八
十三年一月二十二日拍照，只來過一次，只在外面照」（楊炳輝證言）、「我是人壽
保險公司職員，八十一年十月來看界址，看到草很多，八十三年經過，看到樹很大，
八十二年七、八月帶朋友來看，樹下是草」（李德明證言）、「我是建商，八十二年
五、六月至八十三年一月二十二日，來二、三次，（二七五號地）電桿角種蘆葦，從
後面走田埂往裡面看」（張智維證言）、「來二、三次，是建設公司說有建地來的，
來時電桿角處是雜草，是在外面看」（陳南芳證言）云云。該等證人並未從事農作，
且均非住居系爭土地附近，僅因拍照、查看建築用地最多前往現場一至二、三次。再
觀之證人林錫祈、游木川、林後傳及林添壽，均證稱系爭土地並無廢耕情形，該等證
人或為宜蘭縣政府調解委員會委員而住居系爭土地鄰近，經常路過，或為附近居民而
從事農作（見原審卷第七十四頁至九十二頁）。原審竟憑僅前往系爭土地一至二、三
次之證人楊炳輝、李德明、張智維、陳南芳等人之證言，認定上訴人已廢耕多年，而
謂住居鄰近之證人林錫祈、游木川、林後傳係在八十三年三月三十一日始前往現場，
及林添壽之證言與林錫祈等相齟齬，指其不足證明系爭土地無廢耕情形，而為上訴人
不利之判斷，依首揭說明，其判斷事實之真偽，顯與經驗法則不符。再者，承租之耕
地上種植樹木，能否謂為廢耕？其樹下可否再種植作物？已非無深究之餘地。況第一
審履勘現場時，該地上種有芋頭及茭白筍，為原判決確定之事實，則樹下似非無種植
作物之可能。乃原審徒以系爭土地上種有五棵樹木，高逾二層樓，栽植不只一年，所
占面積甚廣，即謂上訴人廢耕土地多年，亦屬可議。上訴論旨，指摘原判決不當，求
予廢棄，非無理由。
據上論結，本件上訴為有理由，依民事訴訟法第四百七十七條第一項、第四百七十八
條第一項，判決如主文。
中      華      民      國    八十六    年      十      月      二      日
                              最高法院民事第六庭
                                  審判長法官  蕭  亨  國
                                        法官  吳  正  一
                                        法官  鄭  三  源
                                        法官  楊  隆  順
                                        法官  陳  淑  敏
      右正本證明與原本無異
                                              書  記  官
中      華      民      國    八十六    年      十      月     十七     日
